【裁判字號】    92,台上,2
【裁判日期】    920102
【裁判案由】    返還房屋
【裁判全文】
最高法院民事判決                                    九十二年度台上字第二號
    上  訴  人  戊○○
                甲○○
                乙○○
                丙○○
                丁○○
                        共同.
    被 上訴 人  國立台北大學
    法定代理人  李建興
    訴訟代理人  吳光明
右當事人間請求返還房屋事件，上訴人對於中華民國八十八年十一月十六日台灣高等
法院第二審判決（八十七年度上字第一六四九號），提起上訴，本院判決如左：
    主  文
原判決關於駁回上訴人之上訴及該訴訟費用部分廢棄，發回台灣高等法院。
    理  由
本件原被上訴人國立中興大學（下稱原被上訴人）之法商學院於民國八十九年二月一
日改制為國立台北大學，而將原訴訟標的之法律關係移轉於國立台北大學，該大學法
定代理人李建興聲請代原被上訴人承當訴訟（其九十年三月二十日提出之聲明狀誤載
為承受訴訟），業經上訴人及原被上訴人同意，尚無不合，先予明。
次查原被上訴人主張：坐落台北市○○區○○段二小段七○三號土地（下稱系爭土地
）上門牌同市○○○路○段八九巷三一弄一四號房屋（下稱系爭房屋）為原被上訴人
管理之國有財產，配住出借與其職員海益軒，嗣海益軒於任職中死亡，上訴人五人為
其繼承人。因系爭土地為台灣土地銀行管理之國有土地，於租期屆滿後該銀行不同意
續租要求收回系爭土地，伊即需收回系爭房屋以返還土地，且系爭房屋之借用人海益
軒已死亡，業經伊依民法第四百七十二條第一、四款之規定終止使用借貸契約，上訴
人亦應返還系爭房屋等情，爰依使用借貸、繼承及所有權之法律關係，求為命上訴人
將坐落系爭土地上如第一審判決附圖所示Ｅ部分即門牌同市○○○路○段八九巷三一
弄一四號房屋面積一四一‧七五平方公尺交還伊之判決。
上訴人則以：伊等之被繼承人海益軒每月薪資均經原被上訴人扣除房屋津貼，足見配
住眷舍並非借用，而係有償之租賃關係。又系爭房屋之基地雖為台灣土地銀行管理，
但被上訴人如續付租金，即可繼續使用該基地，並無行政院函釋所指「宿舍處理」之
情事。且伊等就系爭房屋所為增建部分，已取得所有權，被上訴人亦不得請求返還該
部分。縱認增建部分附合於原建物，伊等仍得依不當得利規定請求補償，而為同時履
行之抗辯等語，資為抗辯。
原審維持第一審所為上訴人敗訴部分之判決，駁回其上訴，係以：原被上訴人主張坐
落系爭土地上之系爭房屋為伊管理之國有財產，伊將如原判決附圖所示Ｅ部分房屋面
積五Ｏ‧Ｏ五平方公尺（海益軒原所配住房屋之面積及事後增建面積，因上訴人戊○
○前後陳述不一，且有部分係空地，第一審複丈時未就現狀詳為查明丈量，自應以原
審勘驗時之複丈結果較為正確）配住與伊之職員海益軒，嗣海益軒於任職中之六十三
年間死亡，上訴人為其繼承人之事實，業據提出建物登記謄本、教育部函、戶籍謄本
為證，且為上訴人所不爭執，堪信為真實。海益軒因任職關係而配住系爭房屋，該借
用人既已死亡，原被上訴人先後以八十六年七月七日律師函及訴狀繕本送達向上訴人
為終止系爭房屋借貸契約之意思表示，該借貸契約即告終止。上訴人雖辯稱：伊等之
被繼承人海益軒於生前配住宿舍，每月薪資均扣除房租津貼，而與原被上訴人發生租
賃關係云云。然扣除房租津貼，並非使用系爭房屋之對價，上訴人之抗辯，為不足採
。又系爭土地之管理機關台灣土地銀行因基地租賃契約消滅，訴請原被上訴人自八十
五年十一月一日起至返還土地之日止，按月給付該銀行新台幣三十六萬零六百九十八
元之不當得利，已獲勝訴判決，原被上訴人為返還其無權占有之系爭土地，以免支付
不當得利，改變其原供教職員宿舍之用途，而請求上訴人遷讓坐落系爭土地上之系爭
房屋，核與有關配住宿舍之行政令函，並無不符。另系爭房屋有增建部分如原判決附
圖所示Ｅ１、Ｅ２部分，經原審勘驗現場，其增建浴室部分與原有建物相連，增建廚
房部分與原有建物外牆相連，對外均須從原建物大門出入，已因附合而成為系爭房屋
之一部分，依民法第八百十一條規定，應由系爭房屋所有人取得所有權，上訴人自應
一併交還原被上訴人。至上訴人交還系爭房屋後，原被上訴人即須將系爭土地返還台
灣土地銀行，否則尚須每月負擔鉅額之土地補償金，該土地補償金遠高於上訴人所請
求之增建房屋補償金，堪認原被上訴人取得上訴人增建部分並無受利益可言，上訴人
請求被上訴人給付增建房屋補償金，核屬無據。從而，原被上訴人本於使用借貸及繼
承之法律關係，請求上訴人將如原判決附圖所示Ｅ、Ｅ１、Ｅ２房屋返還，為有理由
。應予維持第一審所為上訴人敗訴部分之判決等詞，為其判斷之基礎。
查原審於八十八年十一月二日言詞辯論終結前有效施行之民事訴訟法第一百九十九條
第二項規定，審判長應向當事人發問或曉諭，令其陳述事實、聲明證據、或為其他必
要之聲明及陳述，其所聲明或陳述有不明瞭或不完足者，應令其明或補充之。此為
審判長因定訴訟關係之闡明權，同時並為其義務，故審判長對於訴訟關係未盡此項必
要之處置，違背闡明之義務者，其訴訟程序即有重大瑕疵；基此所為之判決，亦屬違
背法令。依卷附台北市中山地政事務所八十七年七月三日之複丈成果圖（下稱第一審
判決附圖）記載，系爭房屋原有建物面積四二‧三四平方公尺、增建部分面積九九‧
四一平方公尺（合計面積一四一‧七五平方公尺），均坐落於系爭土地上（見第一審
訴字卷一九八頁，並參見八六頁）；此與該地政事務所八十八年六月九日之複丈成果
圖（下稱原審判決附圖）記載，系爭房屋原有建物面積五Ｏ‧Ｏ五平方公尺（如該附
圖所示Ｅ部分）、及同附圖所示Ｅ１、Ｅ２之增建部分、增建廚房部分面積各為二六
‧二一平方公尺、二一‧六Ｏ平方公尺（合計面積九七‧八六平方公尺），係分別坐
落系爭土地及台北市○○區○○段二小段六八一號土地上（見原審卷一六八頁），二
者所示系爭房屋原有建物及增建部分之面積及位置均未盡相同。且該房屋原配住面積
及事後增建面積，因上訴人戊○○前後陳述不一，加之有部分係空地，第一審複丈時
未就現狀詳為查明丈量，應以原審勘驗時之複丈結果較為正確，固為原審認定之事實
。惟原被上訴人係聲明，請求上訴人將坐落系爭土地上如第一審判決附圖所示Ｅ部分
即門牌同市○○○路○段八九巷三一弄一四號房屋面積一四一‧七五平方公尺交還，
第一審亦判決如其聲明（見第一審訴字卷一二一頁背面、一二二頁正面、一八九頁至
一九八頁），顯見與原審判決附圖有異。則原被上訴人之聲明及陳述即欠明瞭，原審
審判長於令其明或為完足之補充前，遽認原被上訴人請求上訴人將如原判決附圖Ｅ
、Ｅ１、Ｅ２所示房屋返還之，為有理由，而維持第一審所為命上訴人將坐落系爭土
地上如第一審判決附圖所示Ｅ部分面積一四一‧七五平方公尺房屋交還原被上訴人部
分之判決，並於原判決主文諭知駁回上訴人之上訴，自屬違背闡明之義務，其訴訟程
序即有重大瑕疵，基此所為之判決，當然違背法令。且其論斷前後牴觸，亦有判決理
由矛盾之違法。上訴論旨，指摘原判決於其不利部分為不當，聲明廢棄，非無理由。
據上論結，本件上訴為有理由。依民事訴訟法第四百七十七條第一項、第四百七十八
條第一項，判決如主文。
中      華      民      國    九十二    年      一      月      二      日
                              最高法院民事第七庭
                                  審判長法官  蘇  茂  秋
                                        法官  徐  璧  湖
                                        法官  朱  建  男
                                        法官  蘇  達  志
                                        法官  沈  方  維
      右正本證明與原本無異
                                              書  記  官
中      華      民      國    九十二    年      一      月      十      日


司法院資訊處製作；財團法人民間司法改革基金會備份。
